【裁判字號】    95,交易,199
【裁判日期】    950726
【裁判案由】    過失致死
【裁判全文】
臺灣士林地方法院刑事判決             95年度交易字第199號
公  訴  人  臺灣士林地方法院檢察署檢察官
被      告  乙○○  40歲民.
上列被告因過失致死案件，經檢察官提起公訴（94年度偵字第12
022 號），被告於本院準備程序為有罪之陳述，經本院合議庭裁
定改由受命法官獨任依簡式審判程序審理，並判決如下：
    主  文
乙○○因過失致人於死，處有期徒刑陸月，如易科罰金，以新台
幣壹仟元折算壹日。
    事  實
一、乙○○明知自己並未取得機車駕駛執照不得騎駛機車，仍於
    民國94年10月24日晚間9 時58分許，無照駕駛車牌號碼CJL-
    732 號重機車，沿臺北縣淡水鎮○○○路○ 段由北往南方向
    行駛，在行經同路段89號前，本應注意車前狀況，並隨時採
    取必要之安全措施，而依當時天候為晴天、該路段設有夜間
    照明設備、路面乾燥無缺陷、道路型態為直路、且無障礙物
    ，視距良好，並無不能注意之情事，適有行人張阿嬌違反行
    人在設有行人穿越道之處，必須經由行人穿越道穿越，不得
    在行人穿越道1 百公尺範圍內穿越道路，且在劃有雙黃實線
    之分向限制線之路段，不得穿越道路之規定，貿然自劃設有
    雙黃實線之上開路段89號處（該處北側約34公尺處即設有行
    人穿越道）徒步穿越該路段之北向南車道，乙○○因疏未注
    意車前狀況，其所駕駛上開機車前車頭乃在上開道路上距道
    路分向限制線1.7 公尺處，撞擊張阿嬌之身體左側，致張阿
    嬌當場倒地而肇事，嗣經在場目擊路人謝世揆報警處理，乙
    ○○於有偵查權限之機關發覺其犯罪前，向據報前來現場處
    理車禍事宜之警員許漢忠承認駕駛機車發生前揭車禍，自首
    肇事而接受裁判。至張阿嬌經送馬偕紀念醫院急診，仍因車
    禍所致顱內出血，於同年月26日下午1 時4 分不治死亡。
二、案經張阿嬌之子甲○○訴由臺北縣政府警察局淡水分局移送
    臺灣士林地方法院檢察署檢察官暨該署檢察官督同法醫相驗
    後偵查起訴。
    理  由
壹、證據能力之判斷
一、按簡式審判程序之證據調查，不受第159 條第1 項之限制，
    刑事訴訟法第273 條之2 定有明文，是依上開規定，於行簡
    式審判程序之案件，被告以外之人於審判外之陳述，除有其
    他不得作為證據之法定事由外，應認具有證據能力。
二、查本案目擊證人謝世揆於警詢中所為之陳述（見94年度偵字
    第12022 號卷第41頁），雖係被告以外之人於審判外之陳述
    ，惟因本案採行簡式審判程序，復查無其他不得做為證據之
    法定事由，揆諸首揭說明，應認具有證據能力。
貳、認定事實之依據
一、本院查：
(一)訊據被告乙○○，於警詢、偵查及本院審理中迭承：伊於94
    年10月24日晚間9 時許，無照駕駛車牌號碼CJL-732 號重機
    車，沿臺北縣淡水鎮○○○路○ 段由北往南方向行駛，在行
    經該路段89號前之道路圓孔蓋處時，因疏未注意，乃由左側
    撞擊穿越該路段之路人張阿嬌等情不諱，訊之目擊證人謝世
    揆於警詢中亦證述：其在場目擊一名老婦人在距離車道中間
    約3 分之1 處，被1 輛重機車從側面撞擊，當時老婦人直接
    倒地等情明確在卷（見同上偵字卷第41頁），而查，被告所
    稱之圓孔蓋距離道路分向限制線1. 7公尺，而該處道路寬度
    為5.8 公尺，此有卷附警製現場圖在卷可稽（附於同上偵卷
    第10頁），是依上開距離推算，被告所稱撞擊位置之圓孔蓋
    ，確係位在距道路分向線較近之道路3 分之1 處，而與證人
    謝世揆證稱目擊被害人遭撞擊位置相符，復參以被告供承駕
    駛機車由左側撞擊被害人之過程亦與證人謝世揆所證內容相
    符，而法醫於案發後相驗被害人屍體，證實被害人於左胸部
    肋骨、左足踝內側及左膝外側等身體左側部位受有傷害等情
    ，有臺灣士林地方法院檢察署驗斷書1 份在卷可佐（附於94
    年度相字第720 號卷第48頁至第55頁），足認被告上開供述
    與事實相符，可以採信，被告確有於前揭時、地無照駕駛機
    車，由被害人身體左側撞擊被害人，導致被害人倒地之事實
    應甚明確，堪予認定。
(二)次查，本案車禍發生地點為中山北路1 段89號前之路段，該
    路段劃設有雙黃實線之道路分向限制線，且在被害人張阿嬌
    遭撞擊處之北向約34公尺處設有行人穿越道等情，有上開現
    場圖附卷可佐，又被害人係於車道上之接近道路分向限制線
    處，遭被告所駕駛之機車從身體左側撞擊乙節，亦據認定如
    前，綜上，堪認被害人於案發時應係未行走行人穿越道，而
    逕由中山北路1 段89號前步行穿越上開道路，而在道路上遭
    被告駕駛機車撞擊無訛。
(三)又查，本件車禍發生當時為晴天、該路段設有夜間照明設備
    、路面乾燥無缺陷、道路型態為直路、且無障礙物，視距良
    好等情，有員警於車禍發生後，當場製作之道路交通事故調
    查報告表2 紙在卷可稽（附於同上偵字卷第8 、9 頁），復
    參酌卷附車禍發生後員警即時拍攝之現場照片（附於同上偵
    字卷第11、12頁），本案車禍發生地點為商家林立之路段，
    車禍發生時因值夜間，除有路燈照明外，並有商家招牌霓虹
    燈輔助，堪認照明情況良好，並無不能注意車前狀況之情事
    ；又觀乎現場圖所示，被害人遭撞擊位置距離道路邊緣之禁
    止停車黃色實線達4.1 公尺，以被害人案發時已屆73歲之高
    齡（被害人為21年1 月5 日生），衡情其行動應較遲緩，是
    以，由被害人自路邊開始步行穿越道路至其行至遭被告撞擊
    處前，被告應有充分時間可注意前方被害人張阿嬌之動態，
    並及時採取必要之減速、煞停或閃避措施，被告雖稱因當時
    路旁停放車輛，被害人係由車輛前方突然走出，伊因此不及
    反應云云，然由卷附現場照片觀之，案發地點停放路旁車輛
    之位置均在白色道路邊線以外，而依上開現場圖所示，被害
    人遭撞擊位置距離白色道路邊線仍有2.1 公尺，是縱令被告
    上開辯解屬實，在被害人由路旁車輛前方走出後，至其行走
    至遭撞擊處前，被告僅需注意車前狀況，則仍應有相當時間
    可資察覺被害人之動態，並及時為必要措施以防止撞擊被害
    人，是被告所稱反應不及之辯，應非可採，而本案被告確係
    駕車直接撞擊被害人，且現場並無煞車痕跡，顯見被告當時
    應係疏於注意車前狀況，乃未能及時察覺被害人，致不及為
    必要之閃避措施而撞擊被害人肇事無訛。
(四)再查，被害人張阿嬌因上開車禍事故受有頭部外傷併嚴重腦
    挫傷、顱內出血、蜘蛛膜下腔出血、硬膜下出血、顱骨骨折
    、胸部挫傷併左側第3 至第7 根肋骨骨折、右側鎖骨骨折及
    恥骨骨折、腹部鈍傷併脾臟撕裂傷等傷害，經緊急送往馬偕
    紀念醫院急診，仍於94年10月26日下午1 時4 分不治死亡，
    經檢察官督同法醫相驗屍體後，確認被害人死因為車禍導致
    顱內出血等情，亦有馬偕紀念醫院出具之診斷證明書1 份（
    附於同上偵字卷第37頁）、相驗屍體證明書、驗斷書、相驗
    報告書等件（附於同上相字卷第47頁至第65頁）存卷可查，
    堪認被告上開駕駛疏失行為與被害人之死亡結果間有相當因
    果關係。
(五)綜上，本件車禍事故發生暨被害人因而死亡，應係因被害人
    未行走行人穿越道而逕行穿越道路，且被告亦疏於車前狀況
    所致。而按汽車行駛時，駕駛人應注意車前狀況及兩車併行
    之間隔，並隨時採取必要之安全措施，道路交通規則第94條
    第3 項定有明文，又按「行人穿越道路，應依左列規定：一
    、設有行人穿越道、人行天橋或人行地下道者，必須經由行
    人穿越道、人行天橋或人行地下道穿越，不得在其1 百公尺
    範圍內穿越道路。二、在禁止穿越、劃有分向限制線、設有
    劃分島或護欄之路段或3 車道以上之單行道，不得穿越道路
    。」，道路交通安全規則第134 條亦定有明文，本案被害人
    張阿嬌在100 公尺內設有行人穿越道，且劃設有分向限制線
    之道路，未依上開規定穿越道路，固有過失，然被告依上開
    規定亦應注意車前狀況，且依當時情況，並無不能注意之情
    形，已如前述，其因疏未注意車前狀況，所駕駛機車乃撞擊
    被害人而肇事，自應同負過失責任。本案經送臺灣省臺北縣
    區車輛行車事故鑑定委員會鑑定車禍肇事原因，其鑑定結果
    亦同此見解，認行人張阿嬌未依規定行走於100 公尺內之行
    人穿越道，且違規橫越劃有分向限制線之道路，與乙○○駕
    駛普通重型機車，在有燈光照明之下，仍未注意車前狀況，
    撞擊行人同為肇事原因，此有該委員會95年1 月23日北縣鑑
    字第0945 181815 號函覆鑑定意見書1 份存卷可參，是被告
    就本案駕駛機車撞擊被害人之行為應負過失致人於死罪責，
    自甚明確，至被害人雖與有過失，仍不能解免被告之過失罪
    責，附此敘明。本案事證明確，被告犯行堪予認定，自應依
    法論科。
參、論罪科刑
一、按被告行為後，94年2 月2 日修正公布之刑法（下稱新刑法
    ，而95年7 月1 日修正施行前刑法則稱舊刑法）已於95年7
    月1 日施行，新刑法第2 條第1 項「行為後法律有變更者，
    適用行為時之法律。但行為後之法律有利於行為人者，適用
    最有利於行為人之法律」之規定，係規範行為後法律變更所
    生新舊法律比較適用之準據法，於新法施行後，自應適用新
    法第2 條第1 項之規定，為「從舊從輕」之比較；又比較新
    舊法時，應就罪刑有關之共犯、未遂犯、想像競合犯、牽連
    犯、連續犯、結合犯，以及累犯加重、自首減輕暨其他法定
    加減原因（如身分加減）與加減例等一切情形，綜其全部罪
    刑之結果而為比較後，再適用有利於行為人之法律處斷，而
    不得一部割裂分別適用不同之新舊法（最高法院24年上字第
    4634號、29年上字第964號判例意旨、最高法院95年度第8次
    刑事庭會議決議參照）。經查：
(一)被告行為時之舊刑法第41條第1 項前段規定：「犯最重本刑
    為5 年以下有期徒刑以下之刑之罪，而受6 個月以下有期徒
    刑或拘役之宣告，因身體、教育、職業、家庭之關係或其他
    正當事由，執行顯有困難者，得以1 元以上3 元以下折算一
    日，易科罰金。」，上開易科罰金折算標準，並依被告行為
    時之修正前罰金罰鍰提高標準條例第2 條前段（現已刪除）
    規定，就其原定數額提高為100 倍折算1 日，則被告行為時
    之易科罰金折算標準，應以銀元100 元以上300 元以下折算
    1 日，經折算為新臺幣後，應以新臺幣300 元以上900 元以
    下折算1 日。惟被告行為後之新刑法第41條第1 項前段則規
    定：「犯最重本刑為5 年以下有期徒刑以下之刑之罪，而受
    6 個月以下有期徒刑或拘役之宣告者，得以新臺幣1 千元、
    2 千元或3 千元折算一日，易科罰金。」，比較修正前後之
    易科罰金折算標準，以95年7 月1 日修正公布施行前之規定
    ，較有利於被告。
(二)被告行為時之舊刑法第47條規定：「受有期徒刑之執行完畢
    ，或受無期徒刑或有期徒刑一部之執行而赦免後，5 年以內
    再犯有期徒刑以上之罪者，為累犯，加重本刑至1/2 」。惟
    被告行為後之新刑法第47條第1 項則規定：「受徒刑之執行
    完畢，或一部之執行而赦免後，5 年以內故意再犯有期徒刑
    以上之罪者，為累犯，加重本刑至1/2 」，是以，於受有期
    徒刑之執行完畢，或受無期徒刑或有期徒刑一部之執行而赦
    免後，5 年以內再因過失犯有期徒刑以上之罪，依舊刑法第
    47條規定，固構成累犯，然依新刑法第47條第1 項之規定，
    已不構成累犯。查被告前於90年間因犯竊盜案件，經本院於
    90年4 月30日以90年度簡字第385號判決判處有期徒刑3月，
    同年6月28日判決確定，並於90年8月14日易科罰金執行完畢
    ，有臺灣高等法院被告前案紀錄表在卷可稽，其於受有徒刑
    執行完畢後，5 年內再犯本件過失致死犯行，經比較新舊法
    ，自以新刑法不適用累犯加重其刑之規定較有利於被告。
(三)被告行為時之舊刑法第62條規定：「對於未發覺之罪自首而
    受裁判者，減輕其刑。但有特別規定者，依其規定。」。惟
    被告行為後之新刑法第62條則規定：「對於未發覺之罪自首
    而受裁判者，得減輕其刑。但有特別規定者，依其規定。」
    ，即被告如符合自首要件，依舊刑法之規定，必減輕其刑，
    然依新刑法之規定，法院仍得裁量是否減輕其刑。查被告於
    94年10月24日案發後，於有偵查權限之機關發覺其犯罪前，
    向據報前來現場處理車禍事宜之警員許漢忠承認駕駛機車發
    生車禍，此有淡水分局道路交通事故肇事人自首情形紀錄表
    1 紙附卷可佐（附於同上相字卷第36頁），堪認被告符合自
    首要件，經比較新舊法後，自應以行為時之舊刑法採自首必
    減之規定較有利於被告。
(四)刑法第276 條第1 項過失致死罪，法定刑得科2 千元以下之
    罰金，依被告行為時之舊刑法第33條第5 款規定：「主刑之
    種類如左：五、罰金：1 元以上。」，換算新臺幣後，為新
    臺幣3 元以上。惟被告行為後新刑法第33條第5 款規定：「
    主刑之種類如下：五、罰金：新臺幣1 千元以上，以百元計
    算之。」，經比較修正前後關於科處罰金刑之最低刑度規定
    ，自應以被告行為時之舊刑法較有利於被告。
(五)綜合上述各條文之修正比較，本院認為：因本案中，被告尚
    不宜量處罰金刑（詳後述），且本案被告符合自首要件，並
    無不應據以減輕其刑之事由存在，故有關上開法定刑中罰金
    刑下限額度及自首之修正，均應認對於被告利害關係影響輕
    微，至影響被告較鉅之前開累犯及易科罰金數額修正部分，
    因該當累犯與否，涉及量處自由刑上限之提高，至易科罰金
    之數額高低，則係影響被告之財產利益，基於自由法益之位
    階高於財產法益，自應受較高保護之刑法原則，應認新刑法
    刪除過失犯得成立累犯之規定，對於被告影響較鉅，從而，
    本案揆諸前揭最高法院判例、決議及新刑法第2 條第1 項規
    定之「從舊、從輕」原則，自應適用被告行為後之新刑法相
    關規定予以論處。
二、核被告乙○○所為，係犯刑法第276 條第1 項過失致死罪。
    ，被告符合自首規定，如前所述，爰依新刑法第62條前段之
    規定減輕其刑；又按汽車駕駛人無駕駛執照駕車，因而致人
    死亡，應負刑事責任者，依道路交通管理處罰條例第86條第
    1 項之規定，應予加重其刑，此項規定，係為促使一般人於
    取得駕駛執照後，始行開車，藉以維護道路交通秩序，確保
    用路人之安全，是以，無論因故意或過失犯罪，均有上開規
    定之適用（最高法院88年台上字第696 號判決意旨參照），
    查被告係無照駕駛車輛而過失致人於死，業據認定如前，揆
    諸上開說明，應依道路交通管理處罰條例第86條第1 項之規
    定加重其刑，起訴書未敘及此，核屬疏漏，附此敘明。又上
    開刑之加減，應依法先加後減之。
三、爰審酌被告過失犯行致生被害人死亡之結果，被害人家庭並
    因被告犯行遭受重創，生者哀慟逾恆，危害難認非鉅，惟被
    害人於案發時未依規定行走於100 公尺內之行人穿越道，且
    係違規穿越劃有分向限制線之道路，堪認就本案車禍事故發
    生，被害人亦與有過失且程度非輕，被告犯罪後曾表示欲賠
    償告訴人40萬元，惟告訴人表示無法同意，乃未能達成民事
    和解及被告之品行、生活狀況、智識程度等一切情狀，量處
    如主文所示之刑，並依新刑法第41條第1 項之規定，諭知易
    科罰金之折算標準，以示懲儆。
據上論斷，應依刑事訴訟法第273 條之1 第1 項、第299 條第1
項前段，新刑法第2 條第1 項、第62條前段、第276 條第1 項、
第41條第1 項，道路交通管理處罰條例第86條第1 項，判決如主
文。
本案經檢察官林聰良到庭執行職務。
中    華    民    國    95    年    7     月    26    日
                  刑事第七庭法  官  吳祚丞
以上正本證明與原本無異。
如不服本判決，應於判決送達10日內，向本院提出上訴狀。
                            書記官  林立原
中    華    民    國    95    年    8     月     1    日
附錄本案論罪科刑法條全文：
中華民國刑法第276條第1項
因過失致人於死者，處 2 年以下有期徒刑、拘役或 2 千元以下
罰金。


司法院資訊處製作；財團法人民間司法改革基金會備份。
